【裁判字號】    95,訴,1420
【裁判日期】    950808
【裁判案由】    協同辦理分割登記
【裁判全文】
臺灣臺中地方法院民事判決  95年度訴字第1420號
原      告  戊○○
訴訟代理人  林軍男律師
被      告  丁○
訴訟代理人  庚○○
            乙○○
            甲○○○
被      告  丙○○
上列當事人間協同辦理分割登記事件，本院於95年7月25日言詞
辯論終結，判決如下：
    主    文
被告應協同原告，就兩造共有權利範圍各三分之一，坐落台中縣
大甲鎮○○段四０八地號、面積一七０一．四四平方公尺之土地
，辦理分割登記為原告單獨所有；坐落台中縣大甲鎮○○段一一
二、三七七地號、面積各為一二七四．一七、一三二六．二六平
方公尺之土地，辦理分割登記為被告丁○單獨所有；坐落台中縣
大甲鎮○○段一一三、三七八地號、面積各為一二七四．二０、
一三二六．六九平方公尺之土地辦理分割登記為被告丙○○單獨
所有。
訴訟費用由被告負擔。
    事實及理由
一、原告主張：兩造為兄弟關係，坐落台中縣大甲鎮○○段112
    、113、377、378、408地號土地為兩造共有，權利範圍各為
    3分之1，民國84年12月11日兩造就系爭土地訂立「分產同意
    書」，協議408地號土地，由原告單獨所有；112、377地號
    土地，由被告丁○單獨所有；113、378地號土地由被告丙○
    ○單獨所有。惟事後被告拒絕履行分割登記義務。爰依兩造
    協議分割契約，提起本件訴訟，請求判決如主文所示。
二、被告部分：
(一)被告丁○抗辯：否認兩造間立有分產同意書，該同意書上之
    簽名並非被告丁○本人所簽，印文亦非被告丁○所有。被告
    丁○並不識字，該分產同意書並未經過識字之被告丁○配偶
    之過目，該同意書上之分產方法並不公平。並聲明：原告之
    訴駁回。
(二)被告丙○○則陳述兩造確實立有分產同意書，並同意原告之
    請求。
三、兩造不爭執之事實：
    坐落台中縣大甲鎮○○段112、113、377、378、408地號土
    地為兩造共有，權利範圍各為3分之1。
四、得心證之理由：
    兩造厥有爭執者，為兩造是否立有分產同意書？查：
(一)原告就其主張84年12月11日兩造就兩造共有坐落台中縣大甲
    鎮○○段112、113、377、378、408地號，權利範圍各為3分
    之1之土地訂立分產同意書，協議408地號土地，由原告單獨
    所有；112、377地號土地，由被告丁○單獨所有；113、378
    地號土地由被告丙○○單獨所有之事實，業據原告提出土地
    登記謄本及分產同意書影本為證，並有臺中縣大甲鎮戶政事
    務所95年6月30日中縣甲戶字第0950001806號函所檢送之被
    告丁○之印鑑登記申請書、印鑑條暨印鑑證明申請書可佐，
    復據證人即兩造之姐夫己○○及姑丈郭文忠分別於本院證述
    ：「我知道（分產同意書）。寫的時候，我有在現場，是郭
    文忠寫的，郭文忠是我的姑丈。當時是因為要重劃，才想要
    寫分產同意書，一人分一塊，避免以後麻煩，房子也一起分
    ，他們三兄弟都有同意，丁○的印章是何人蓋的我不知道，
    他們蓋章的時候，我有無在場，我已經忘記了，如果他們沒
    有同意，就不會叫郭文忠去寫同意書。」；「這（分產同意
    書）是我寫的，當時他們三兄弟一起來我家裡寫的，寫的時
    候三兄弟與己○○與我都在場，是他們三兄弟談好，才叫我
    寫的，因為這個是簡單的事情，不用叫代書辦理，所以我就
    簡單的寫，印章是他們三兄弟拿出來，由我用印的。」等語
    明確，復為兩造對坐落台中縣大甲鎮○○段112、113、377
    、378、408地號土地為兩造共有，權利範圍各為3分之1一節
    所不爭執，又為被告丙○○對原告主張之上開事實為自認。
    雖被告丁○否認證人己○○及郭文忠之證言。惟按按證人為
    不可代替之證據方法，如果確係在場聞見待證事實，而其證
    述又非虛偽者，縱令證人與當事人有親屬、親戚或其他利害
    關係，其證言亦非不可採信，最高法院著有53年度台上字第
    2673號判例意旨足資參照。證人己○○及郭文忠之證言，並
    無證據足認為虛偽，已難認有不實，且該二證人復分別與兩
    造均為姐夫及姑丈，自無偏頗其中一方之理，更難認有虛偽
    。再該二位證人之陳述，互核相符，復將原告所提出之分產
    同意書上被告丁○之印文與上開臺中縣大甲鎮戶政事務所函
    送之被告丁○之印鑑印文核對結果，亦相符合，亦徵證人己
    ○○及郭文忠之證言與事實相符，當為可採。被告丁○除否
    認上開證人己○○及郭文忠之證言外，復亦否認上開臺中縣
    大甲鎮戶政事務所函送之被告丁○之印鑑印文為其所有印章
    所蓋印，亦見其抗辯，顯不實在，當無可信。再按當事人互
    相表示意思一致者，無論其為明示或默示，契約即為成立；
    又滿二十歲為成年，民法第153條第1項、第12條分別定有明
    文。則知滿二十歲以上之成年人，有獨立之行為能力，得獨
    立與他人為互相表示意思一致之契約。被告丁○既為滿二十
    歲以上之成年人，其復既與原告及被告丙○○間就上開協議
    分割契約互相表示意思一致，縱被告丁○不識字，或其協議
    分割方法不盡如被告丁○之意，依上開民法第153條第1項之
    規定，被告丁○自亦應受上開業已成立協議分割契約之拘束
    。被告丁○以不識字及其分法不公平為由置辯，顯無視於其
    應受其所立之契約拘束之法律規定。再依上開民法第12條之
    規定，丁○既已具獨立之行為能力，其所為上開與原告及被
    告丙○○間互相表示意思一致之協議分割契約，亦非其配偶
    所得置喙。被告丁○並以：該分產同意書並未經過識字之被
    告丁○配偶之過目云云，而否認該協議分割契約，亦無視其
    為獨立之行為能力人之事實，亦屬無稽。被告丁○之抗辯，
    均無理由。自堪認原告上開主張為真實。
(二)按共有物或權利之協議分割與裁判分割，皆以消滅各共有人
    就共有物或權利之共有關係為目的。而協議分割契約應由全
    體共有人參與協議訂立，方能有效成立，並須全體共有人均
    依協議分割契約履行，始能消滅共有人間之共有關係，該契
    約所訂分割方法，性質上為不可分，故共有人中之一人或數
    人提起請求履行協議分割契約之訴，其訴訟標的對於共有人
    全體必須合一確定，應以其他共有人全體為被告，於當事人
    之適格始無欠缺。且其應受判決事項之聲明，應為命兩造依
    協議分割契約所訂分割方法協同辦理分割登記，不得僅命被
    告就原告自己分得部分協同辦理分割登記，最高法院亦著有
    93年台上字第557號判決意旨足資參照。兩造間既立有上開
    協議分割契約，則原告以其他共有人全體為被告，且聲明命
    兩造依協議分割契約所訂分割方法協同辦理分割登記，依上
    說明，即無不當。從而，原告依兩造之協議分割契約，聲明
    求為判決：被告應協同原告，就兩造共有權利範圍各3分之1
    ，坐落台中縣大甲鎮○○段408地號、面積1701.44平方公尺
    之土地，辦理分割登記為原告單獨所有；坐落台中縣大甲鎮
    ○○段112、377地號、面積各為1274.17、1326.26平方公尺
    之土地，辦理分割登記為被告丁○單獨所有；坐落台中縣大
    甲鎮○○段113、378 地號、面積各為1274.20、1326.69平
    方公尺之土地辦理分割登記為被告丙○○單獨所有，即屬正
    當，應予准許。
五、訴訟費用負擔之依據：民事訴訟法第78條、第85條第1項前
    段。
中    華    民    國    95    年    8     月    8     日
                  民事第二庭    法  官  陳秋月
正本係照原本作成。
如對本判決上訴，須於判決送達後20日內向本院提出上訴狀。
中    華    民    國    95    年    8     月    8     日
                                書記官


司法院資訊處製作；財團法人民間司法改革基金會備份。
